---
title: "Ciência de Dados"
author: "Danielle Figueiredo"
date: "31/03/2021"
output:
  html_document: default
  html_notebook: default
subtitle: "Limpeza e Tratamento de Dados - Tempo"
---

```{r setup, include=FALSE}
knitr::opts_chunk$set(echo = TRUE)
```

-----

*Observação: A função `knitr::kable()` é usada nesse documento para que uma versão mais apresentável da tabela de dados seja vista no arquivo HTML. Algumas alternativas para tabelas podem ser encontradas nesse [link](https://gomesfellipe.github.io/post/2018-01-12-tabelas-incriveis-com-r/tabelas-incriveis-com-r/).*

## Ambientação dos Dados

O conjunto de dados trabalhados neste documento trata das características do tempo e quais as condições que favorecem a pratica de esportes.

## Import de Dados

Como o conjunto de dados está em uma pasta diferente do código, utilizamos a função `file.choose()` para escolher o caminho do arquivo através de uma caixa de diálogo.

```{r}
dados = data.frame( read.csv( file.choose(), header = TRUE, sep = ";", 
                              na.strings = "", stringsAsFactors = TRUE ) )
knitr::kable( head(dados) )
```

## Resumo dos Dados

```{r}
summary( dados )
```

Exsitem 3 variáveis qualitativas e 2 quantitativas. Definiremos como padrão para essas colunas:

* **_aparência_** - sol, nublado ou chuva
* **_temperatura_** - entre -130°F e 130°F
* **_umidade_** - entre 0 e 100
* **_vento_** - falso ou verdadeiro
* **_jogar_** - sim ou não

E observando a saída do `summary()` podemos perceber o que é necessário consertar em cada uma das colunas:

* **_aparência_** - tratar a classificação 'menos' (Falta de padronização)
* **_temperatura_** - tratar as temperaturas fora do intervalo (Dados fora do domínio)
* **_umidade_** - tratar os valores nulos e os que estejam fora do intervalo (Valores nulos e Dados fora do domínio)
* **_vento_** - tratar valores nulos (Valores nulos)
* **_jogar_** - não precisa de ajustes

## Análise Exploratória e Tratamento de dados

#### 1. Aparencia

```{r}
# Verifica classificação
summary( dados$Aparencia )
# Linhas afetadas
knitr::kable( dados[ ! dados$Aparencia %in% c('chuva', 'nublado', 'sol'), ] )
# abordagem: substitui pela moda segundo a classificação da coluna Jogar
dados[ (! dados$Aparencia %in% c('chuva', 'nublado', 'sol')) 
       & dados$Jogar == "sim", ]$Aparencia = 'sol'
# resignificando os níveis
dados$Aparencia = factor( dados$Aparencia )
# Verificação das classificações
summary( dados$Aparencia )
```

#### 2. Temperatura

```{r}
# verifica o domínio
summary( dados$Temperatura )
# Quais linhas estão fora do intervalo?
knitr::kable( dados[ dados$Temperatura < -130 | dados$Temperatura > 130, ] )
# Existem dados nulos?
summary( is.na( dados$Temperatura ) )
# Substitui os valores fora do intervalo pela mediana
dados[ dados$Temperatura < -130 | dados$Temperatura > 130, ]$Temperatura = 
  median( dados$Temperatura )
# Verficando a mudanca
summary( dados$Temperatura )
```

#### 3. Umidade

```{r}
# Verificação de domínio
summary( dados$Umidade )
# calculo da mediana
med = median( dados$Umidade, na.rm = TRUE)
# Linhas que precisam ser consertadas
knitr::kable( dados[ dados$Umidade < 0 | dados$Umidade > 100 | is.na( dados$Umidade ), ] )
# Substituir os valores fora do intervalo
dados[ dados$Umidade < 0 | dados$Umidade > 100 | is.na( dados$Umidade ), ]$Umidade = med
# Verificar as correções
summary( dados$Umidade )
```

#### 4. Vento

```{r}
# verificar as classificaçoes
summary( dados$Vento )
# Descobrir as linhas afetadas
knitr::kable( dados[ ! dados$Vento %in% c('VERDADEIRO', "FALSO"), ] )
# Substituir pela moda
dados[ ! dados$Vento %in% c('VERDADEIRO', "FALSO"), ]$Vento = 'FALSO'
# Reclassificar níveis
dados$Vento = factor( dados$Vento )
# Verificar as correções
summary( dados$Vento )
```

